【裁判字號】    95,上易,342
【裁判日期】    950829
【裁判案由】    詐欺
【裁判全文】
臺灣高等法院臺南分院刑事判決         95年度上易字第342號
上  訴  人  臺灣嘉義地方法院檢察署檢察官
被      告  乙○○
上列上訴人因被告詐欺案件，不服臺灣嘉義地方法院95年度易字
第16號中華民國95年5月26日第一審判決（起訴案號：臺灣嘉義
地方法院檢察署94年度偵續字第28號），提起上訴，本院判決如
下：
    主  文
上訴駁回。
    理  由
一、公訴意旨略以：被告乙○○為泰興隆木業有限公司（設址大
    陸四川省成都市都江堰市聚源鎮羊橋村，下簡稱泰興隆公司
    ）負責人，前於民國88年9月3日受永裕林企業有限公司（下
    簡稱永裕林公司）委託出售木材加工成品，銷售所得人民幣
    80萬元，原應交付於永裕林公司。詎被告竟意圖為自己不法
    所有，向告訴人即永裕林公司負責人甲○○隱瞞大陸地區已
    禁止伐木之事實，並佯稱泰興隆公司工廠將擴大經營、前景
    看好，於88年10月18日邀甲○○將該筆所得轉投資，致甲○
    ○陷於錯誤而加以應允，並邀其友人謝明章、林國家及楊振
    東一同參與。被告復於甲○○、謝明章、林國家至大陸實地
    勘查時，交付內容虛偽之泰興隆公司項目可行性報告書、生
    產計畫及獲利預計書、產務計畫及驗資報告書等資料，致謝
    明章、林國家及楊振東均陷於錯誤，而投資泰興隆公司。經
    核算甲○○出資人民幣95萬元、謝明章出資人民幣23萬元、
    林國家出資人民幣95萬元、楊振東出資人民幣47萬5千元。
    但其等參與投資後，泰興隆公司並未擴大經營且營運不善，
    被告於允諾甲○○等人退股後，隨即避不見面，致甲○○等
    人求償無門，始知受騙，因認被告涉犯刑法第339條第1項之
    詐欺取財罪嫌。
二、按犯罪事實應依證據認定之，無證據不得認定犯罪事實﹔不
    能證明被告犯罪者，應諭知無罪之判決，刑事訴訟法第154
    條第2項、第301條第1項分別定有明文。又刑事訴訟法第161
    條第1項規定，檢察官就被告犯罪事實，應負舉證責任，並
    指出證明之方法。因此，檢察官對於起訴之犯罪事實，應負
    提出證據及說服之實質舉證責任。倘其所提出之證據，不足
    為被告有罪之積極證明，或其闡明之證明方法，無從說服法
    官以形成被告有罪之心證，基於無罪推定之原則，自應為被
    告無罪判決之諭知（最高法院92年臺上字第128號判例要旨
    參照）。
三、本件公訴人認被告涉有詐欺取財罪嫌，無非係以：(一)告訴人
    甲○○於偵查中之指訴；(二)證人林國家、楊振東、謝明章於
    偵查中之證述；及(三)投資資金實收證明書、泰興隆公司項目
    可行性報告書、生產計畫及獲利預計書、產務計畫及驗資報
    告書為證。惟被告堅詞否認有何詐欺取財犯行，辯稱：伊並
    無隱瞞大陸地區禁止伐木，且曾告訴甲○○等人泰興隆公司
    虧損之事實，甲○○係經勘查、評估後認為泰興隆公司尚值
    得投資，方邀其友人參與。且甲○○等人知悉泰興隆公司處
    於虧損狀態，因此雙方言明其等之投資款推由謝明章前往大
    陸負責處理，對於投資款之領用，須由被告持泰興隆公司印
    章會同謝明章或其僱用會計小姐持被告之私人印章，共同至
    銀行領取，被告無從挪用於填補泰興隆公司虧損等語。
四、經查：
(一)、本件公訴人所指甲○○、林國家、楊振東、謝明章投資泰興
    隆公司並給付股款等情，除據告訴人甲○○指訴綦詳，及證
    人林國家、楊振東、謝明章分別證述屬實外，復有投資實收
    證明書3紙（見93年度發查字第1317號偵查卷第11頁、12頁
    、14頁）、收款收據2紙（見同上發查卷第15頁）在卷可資
    佐證。被告對於甲○○、林國家、楊振東均參與投資，且林
    國家、楊振東各給付股金人民幣95萬元、人民幣47萬5千元
    等節均不爭執，其雖於歷審迭次審理時辯稱不知謝明章是否
    為股東，且甲○○以木材當股金，並未現金出資云云。惟查
    甲○○確曾以永裕林公司委託泰興隆銷售木材之所得人民幣
    80萬元投資泰興隆公司等情，有甲○○所提出記載「成都泰
    興隆木業有限公司實收甲○○先生投資金額人民幣80萬元整
    」之投資實收證明書可按（見同上發查卷第14頁），被告對
    其出具該證明書乙節亦供承不諱，堪信甲○○以該人民幣80
    萬元投資等情屬實。又甲○○曾於88年底至89年初期分次交
    付被告共人民幣38萬元之股金，其中23萬元係代謝明章給付
    之股款等節，除有甲○○提出之收款收據2紙存卷可憑外（
    見同上發查卷第15頁），被告於偵查中經訊及謝明章是否投
    資乙節，並答稱：「是」等語（見94年度偵續字第28號偵查
    卷第30頁）；於原審審理時，經訊及是否收取前揭38萬元投
    資款時，亦供承：「他（指甲○○）有給我錢，確實的數目
    我忘記」等語（見原審卷第42頁）。則綜上諸情，甲○○指
    稱謝明章確實參與投資，甲○○先以人民幣80萬元之銷售所
    得轉投資，再給付人民幣38萬元股款，除人民幣95萬元係甲
    ○○本身之投資款外，餘23萬元人民幣係代墊謝明章之投資
    款等語，堪信屬實。綜上，甲○○、林國家、楊振東及謝明
    章投資泰興隆公司，並各給付人民幣95萬元、人民幣95萬元
    、人民幣47萬5千元、人民幣23萬元投資款等情，應無疑義
    ，合先敘明。
(二)、公訴人雖指被告先向甲○○隱瞞大陸地區禁止伐木之事實，
    使甲○○陷於錯誤而投資；復於甲○○等人赴大陸勘查時，
    交付泰興隆公司項目可行性報告書、生產計畫及獲利預計書
    、產務計畫及驗資報告書等文件，使林國家、楊振東、謝明
    章陷於錯誤而投資等語。惟查：
  1.公訴人對於前揭項目可行性報告書、生產計畫及獲利預計書
    、產務計畫及驗資報告書等文件，其內容有何虛偽記載等節
    ，均未加以舉證，已難遽認該等文件內容不實。且遍觀偵查
    卷內書狀及筆錄等資料，並無林國家、楊振東及謝明章因前
    揭文件而陷於錯誤之證詞。況依前揭投資人所述，林國家係
    證稱：「我及甲○○、謝明章一起去乙○○的大陸工廠參觀
    ，回臺灣後因為甲○○有跟我們講說有興趣可以投資，我們
    4個人都想找事業的第2春，就說好每人1股95萬元人民幣投
    資看看」等語（見同上發查卷第113頁）；楊振東係證稱：
    「我因為想轉行，而且甲○○跟我說大陸的木材市場正在起
    飛，遠景看好，我就同意投資。我錢是匯到甲○○帳戶，由
    甲○○匯至乙○○的帳戶，我沒有跟乙○○直接接觸」等語
    （見同上發查卷第112頁）；證人謝明章係稱：「甲○○先
    找我及林國家到乙○○的大陸工廠去參觀，乙○○有說木材
    加工的潛力很好，問我們要不要投資。回臺灣後甲○○有計
    算投資大陸市場的利潤給我看，我忘了他說有多少利潤，只
    記得說有賺頭，我們就決定投資」等語（見同上發查卷第
    112 頁）。該3人於偵查時，並證述楊振東並未前往大陸實
    際勘查，林國家與謝明章雖曾前往大陸評估投資案，但並不
    了解詳細情形，主要係依甲○○之意見投資等語（見同上偵
    續卷第9頁）。綜上等節，應認林國家、楊振東及謝明章均
    係依告訴人甲○○之意見而決定投資泰興隆公司，與被告是
    否交付前揭報告書難認有何相關，是公訴意旨認被告利用前
    揭報告書行使詐術，要嫌無據。
  2.再依甲○○所提出之泰興隆公司項目可行性報告書以觀，其
    上第4點載明：「雖然林業部為確保長江中上游水土保持的
    安全而下達了將採伐工人轉型為育林工人的指令」、「如果
    原材料全面短缺，對整個木材加工業均造成困難，勢必要關
    掉不少產業，然而對泰興隆而言不但不是個災難，反而是一
    個福音，因為泰興隆的營運，不只限於國內原料，而是進口
    料與本國原料兼有」等語（見同上偵查卷第79頁）；第5點
    記載：「禁採令的震撼與原材料枯竭的危機....。相對的印
    尼、馬來西亞、菲律賓、非洲、南美的木材徑距大，材身挺
    直，相當有利於木材加工」等語（見同上發查卷第80頁），
    可認該項目可行性報告書內已明確記載大陸地區禁止伐木之
    情況。而甲○○於偵查中，復指稱被告於甲○○等人至大陸
    勘查時，即交付該項目可行性報告書等語明確（見同上偵續
    卷第55頁）。被告既將禁伐情況記載於該項目可行性報告書
    內，並交予本案投資人作為參考；況查告訴人甲○○於上訴
    理由中亦陳稱「伊從未在訴狀中說泰興隆公司提供之可行性
    報告書，隱瞞大陸地區已禁止伐木之事實，伊是作木材貿易
    生意的人，在上海也有公司，不可能不知道這樣的消息」等
    語，有聲請上訴理由狀可稽，是故公訴意旨以被告向告訴人
    即永裕林公司負責人甲○○隱瞞大陸地區已禁止伐木之事實
    ，即與事實不符，自難認被告有所謂隱瞞禁止伐木規定而行
    使詐術之情事。
  3.另參以，泰興隆公司係自87年12月2日開始在大陸地區營運
    ，此有甲○○所提出之營業執照存卷可查（見同上發查卷第
    10頁）。至甲○○指稱投資人民幣80萬元之88年10月18日，
    泰興隆公司已營運將近1年。且泰興隆公司曾受甲○○所經
    營之永裕林公司委託銷售木材等情，復據甲○○指訴在卷。
    則以甲○○係木業公司負責人之智識背景，且與泰興隆公司
    曾訂有木材相關契約之合作關係，甲○○對泰興隆公司之營
    運狀況應當具備一定程度之瞭解，可期待其為一定之投資風
    險評估，不致僅憑被告片面之詞，即作成投資與否之決定。
    林國家、楊振東、謝明章等人均係聽從甲○○之意見，而參
    與泰興隆公司之投資等情，復如前述。是尚無從認定甲○○
    有何陷於錯誤之客觀情事，或林國家、楊振東及謝明章有因
    被告之行為而陷於錯誤之情。
(三)、且查被告辯稱本案投資人於投資前已知悉泰興隆公司呈虧損
    狀態，惟評估後認尚值得投資，因此參與投資，且雙方言明
    投資款不得用於填補泰興隆公司債務等情，互核與甲○○所
    提出之合約書第4條規定：「公司財會制度為單獨核算作業
    ，不與甲、乙雙方（即泰興隆公司、永裕林公司）原有企業
    組織混染」等語（見同上發查卷第16頁），以及甲○○所提
    出之切結書記載：「本人（指被告）... 與臺灣永裕林企業
    有限公司代表甲○○先生簽訂合資協議，自1999年1月11日
    生效，在此之前本公司（指泰興隆公司）對外一切債權均與
    永裕林公司無關」等語（見同上發查卷第9頁），悉相符合
    。尤其，觀諸該合約書第3條內容，係記載：「甲、乙雙方
    （指永裕林公司與泰興隆公司）使用共同帳戶【成都泰興隆
    木業有限公司】，帳號中華銀行都江堰市支行000000000000
    號。公司印章由乙方（即泰興隆公司）代表持有保管，私人
    印章由甲方（即永裕林公司）代表持有保管，雙方必須經由
    一致同意後，方可動用銀行資金」等語（見同上發查卷第16
    頁）。訂約雙方依該合約履行之結果，提領投資款所需之公
    司大、小章既由被告及永裕林公司代表各別保管，被告即無
    從單獨自該帳戶提領金錢，彰然明甚。是被告辯稱本案投資
    人所為出資，須由被告持泰興隆公司印章，會同謝明章或其
    僱用會計小姐持被告之私人印章，共同至銀行領取，經雙方
    同意後始得動用資金，被告無從挪用款項等語，可值採信。
五、據上所述，依公訴人所舉之證據，尚不足說服本院認定本案
    投資人係因被告施用詐術而交付投資款，至告訴人甲○○於
    聲請上訴理由狀及補充理由狀所述各項，亦均未就被告有何
    詐欺取財之行為，提出證據及說服之實質舉證責任，原審經
    審理後，以查無積極之事證足資證明被告有前揭犯行，基於
    無罪推定之原則，因予諭知被告無罪之判決核無不合。檢察
    官上訴意旨引用告訴人書狀仍執前詞指摘原判決不當為無理
    由，應予駁回。
據上論結，應依刑事訴訟法第368條，判決如主文。
本案經檢察官羅清溪到庭執行職務。
中    華    民    國    95    年    8    月    29    日
                  刑事第三庭   審判長法  官  陳義仲
                                     法  官  陳顯榮
                                     法  官  宋明蒼
以上正本證明與原本無異。
不得上訴。
                                     書記官  翁心欣
中    華    民    國    95    年    8     月    30    日


司法院資訊處製作；財團法人民間司法改革基金會備份。
